臺灣高等法院臺南分院民事判決　　96年度上字第73號
上　訴　人　丁○○
訴訟代理人　江信賢　律師
　　　　　　蔡麗珠　律師
　　　　　　曾靖雯　律師
被 上 訴人　乙○○
　　　　　　　　　　　3樓之2
　　　　　　龍鋒企業股份有限公司
法定代理人　甲○○
上二人共同
訴訟代理人　莊美貴　律師
上列當事人間請求侵權行為損害賠償事件，上訴人對於中華民國
96年2月26日台灣台南地方法院94年度訴字第1316號第一審判決
提起上訴，本院於96年8月21日言詞辯論終結，茲判決如下：
    主  文
原判決關於駁回上訴人後開第二項之訴部分，暨訴訟費用之裁判
（確定部分除外）均廢棄。
上廢棄部分，被上訴人乙○○應給付上訴人新台幣壹拾壹萬柒仟
捌佰玖拾壹元及自民國94年9月21日起至清償日止，按週年利率
百分之五計算之利息。
上訴人其餘上訴駁回。
第一、二審訴訟費用（確定部分除外），由上訴人負擔十分之九
，餘由被上訴人乙○○負擔。
    事  實
甲、上訴人方面：
一、聲明：(一)原判決廢棄。(二)被上訴人應給付上訴人新台幣（下
    同）174萬3,000元，及自起訴狀繕本送達翌日起至清償日止
    ，按週年利率百分之5計算之利息。(三)第一、二審訴訟費用
    由被上訴人負擔。(四)願供擔保請准宣告假執行。
二、陳述：除與原判決記載相同者，茲引用之外，補稱：
　(一)醫療費用部分：
　　上訴人係因民國（下同）93年10月20日於奇美醫院進行手術
　  後數月，追蹤骨折癒合情況，發現骨頭間隙仍在、癒合不良
    ，故至成大醫院、長庚醫院就診。雖該二醫院僅為診斷、無
    治療，但倘非此次事故，上訴人無須支出此部分醫療費用10
    50元；且因原就診醫院治療效果不佳而另至他醫院求診，此
    為人之常情，上訴人亦僅去1、2次，並無浮濫就醫情形。準
    此，上開醫療費用支出，乃上訴人因系爭車禍所受之損害，
    難謂非必要之醫療費用。
  (二)交通費：
  　上訴人前往成大、長庚醫院就診既為必要之醫療費用，其為
    前往就診支出之交通費6,250元，自應予以准許。
  (三)減少勞動能力之損失：
  　上訴人因右側足踝內外踝移位性骨折，右踝總活動角度為30
    度，遺存顯著運動障害，功能喪失約50％。從而，參照最高
　  法院63年台上字第1394號、61年台上字第1987號判例及92年
    度台上字第439號、81年度台上字第749號判決意旨，上訴人
    於本件事故發生時之年齡為27歲，距法定退休年齡60歲尚有
    33年，故其主張受有345萬3,020元之勞動能力損失（計算式
    ：年薪36萬元×喪失勞動能力50％×霍夫曼33年係數19.000
    00000＝3,453,020元），合法有據，原判決就此部分之認事
    用法，顯有違誤。
　(四)過失比例部分：
　1.原審既肯認上訴人係於肇事岔路左轉已超越中心線在被上訴
　  人乙○○來車之車道內遭撞擊，則左轉車（上訴人）已達路
    口中心處，而直行車（被上訴人乙○○）尚未進入岔路口，
    直行車應禮讓左轉車優先通行方是。從而，原審鑑定認為上
    訴人有「轉彎車未讓直行車先行」之過失，顯有未洽。
  2.就系爭車禍之發生，被上訴人乙○○有未減速慢行、未注意
    車前狀況、未保持隨時可煞停之安全距離、未隨時採取必要
    安全措施等過失，縱認上訴人難謂無過失，甚至應負肇事主
    因，然原審認定之過失比例，竟命上訴人負擔80％過失責任
    ，有失衡平。
  (五)被上訴人乙○○是否為被上訴人龍鋒公司之受僱人乙節：
  1.被上訴人乙○○係駕駛被上訴人龍鋒公司所有之自小貨車，
    且於事故當時自稱為該公司員工，於上訴人住院之際，並偕
    同龍鋒公司主管至醫院探視，允諾賠償，其92年間更申報該
    公司之薪資所得，可見渠等間絕非協力廠商、借用車輛關係
    而已。雖龍鋒公司93年度未再申報，惟因龍鋒公司歷年均無
    為乙○○投保勞、健保之記錄，且一般民間中小企業未必會
    如實申報員工薪資所得，亦可能係龍鋒公司於本件事故發生
    後，為規避僱用人責任，故意不再申報，故不能僅以龍鋒公
    司93年度未申報乙○○薪資所得乙節，推論二者間無僱傭關
    係存在。
　2.參照最高法院86年度台上字第332號、84年度台上字第1151
　  號判決意旨，民法第188條僱用人責任之規定，應從寬解釋
    ，判斷標準採外觀主義。上訴人乙○○於上班時間，駕駛龍
    鋒公司營業用之自小客車，從事業務工作，且於事故當時自
    稱為該公司員工，事後偕同公司主管探視上訴人，外觀上足
    使一般人認為上訴人乙○○係被上訴人龍鋒公司之受僱人，
    故被上訴人龍鋒公司依法應負僱用人之連帶損害賠償責任。
三、證據：援用第一審所提證據，並聲請調閱台灣台南地方法院
    94年度交簡字第1508號刑事卷，並請求訊問證人楊坤清。
乙、被上訴人乙○○、龍鋒公司方面：
一、聲明：(一)上訴駁回。(二)第二審訴訟費用由上訴人負擔。(三)如
    受不利判決，願供擔保請准宣告免為假執行。
二、陳述：除與原判決記載相同者，茲引用之外，補稱：
　(一)對於發生事故時地及上訴人有受傷部分均無意見，但對於原
　  審所載之傷勢有爭執，上訴人之傷勢應無如此嚴重，被上訴
    人乙○○亦應無過失。
  (二)本件車禍事故之發生，被上訴人乙○○並無過失責任，上訴
    人所為請求並無理由。按原審法院依上訴人之聲請將本件送
    請國立交通大學鑑定結果，認為本件肇事責任全部均是上訴
    人。且依證人陳柏錕於原審之證述，亦可知本件車禍是起因
    於上訴人違規行駛穿梭於車陣中，並提前左轉因而肇事。被
    上訴人乙○○對於上訴人之違規行為並無預防義務，此為信
    賴原則，被上訴人乙○○就本件事故之發生並無過失責任。
  (三)上訴人因本件事故受有足踝骨折之傷害，惟此傷害情形是可
    經過治療、復健後即可痊癒。上訴人雖主張其傷害情形已符
    勞工保險條例第53條規定之第11級殘廢等級，惟並未提出任
    何證據以實其說，則上訴人此部分主張並無理由。
  (四)關於上訴人請求金額部分：
  1.上訴人主張支出成大、長庚醫院醫療費用1,050元，及前往
    該院之交通費5,600元部分並無理由。蓋依上開醫院回覆原
    審法院之函文所示，上訴人前往該院係為診斷、並無治療，
    而上訴人之情形實在原就診醫院持續醫治即可有療效。其再
    至成大、長庚醫院評估病情，明顯已逾治療目的，核非屬必
    要醫療，故此部分費用當無准許必要。
  2.本件事故明顯係上訴人違規駕駛行為所造成，原審酌量精神
    慰撫金50萬元，顯屬太高。
  3.上訴人並未因本件事故致有勞動能力減少之情事。蓋依上訴
    人於原審所述，及原審法院至上訴人工作現場勘驗結果，上
    訴人工作內容均是以手操作機械以完成工作，其並可駕駛小
    貨車送貨，行走並無困難，故上訴人一再主張伊有勞動能力
    損失而請求損害賠償，並無理由。
  (五)退而言之，縱或鈞院認被上訴人同有過失，亦請審酌本件係
    因上訴人違規行為所致，上訴人與被上訴人之過失責任比例
    應為90％、10％為適當。上訴人已請領強制保險理賠，依強
    制汽車責任保險法第31條規定，上訴人再提起本訴，實無理
    由。
  (六)被上訴人乙○○與龍鋒公司偶有業務往來，案發當日是被上
    訴人乙○○臨時向龍鋒公司借用小貨車，被上訴人乙○○並
    非龍鋒公司之員工，龍鋒公司更未承諾要賠償上訴人任何損
    失。被上訴人乙○○縱有過失，亦與龍鋒公司無涉。
三、證據：援用第一審所提證據。
丙、本院依上訴人聲請向台灣台南地方法院檢察署調閱94年度偵
    字第4810號刑事卷宗全部，並傳訊證人楊坤清到庭。
    理  由
甲、程序部分：
　　按「訴狀送達後，原告不得將原訴變更或追加他訴。但有下
    列各款情形之一者，不在此限：一、被告同意者。二、請求
    之基礎事實同一者。三、擴張或減縮應受判決事項之聲明者
    。四、因情事變更而以他項聲明代最初之聲明者。五、該訴
    訟標的對於數人必須合一確定時，追加其原非當事人之人為
    當事人者。六、訴訟進行中，於某法律關係之成立與否有爭
    執，而其裁判應以該法律關係為據，並求對於被告確定其法
    律關係之判決者。七、不甚礙被告之防禦及訴訟之終結者。
    」，民事訴訟法第255條第1項定有明文。而在第二審程序為
    訴之變更或追加，非經他造同意不得為之，但第255條第1項
    第2款至第6款之情形不在此限，亦為同法第446條第1項所明
    定。查上訴人原起訴請求被上訴人2人連帶給付金額為320萬
    2,560元暨其利息（嗣後擴張請求金額505萬8,609元暨其利
    息），其於上訴本院後行言詞辯論時減縮請求金額為174萬
    3,000元及利息，核屬減縮應受判決事項之聲明，為法之所
    許，合先敘明。
乙、實體部分：
一、上訴人起訴主張：被上訴人乙○○於93年10月20日下午2時
    45分許，駕駛被上訴人龍鋒公司所有之車號TQ-7735號自小
    貨車，沿台南縣永康市○○路由東向西行駛，行至中正路12
    5號附近無號誌交岔路口，適上訴人騎乘車號MTH-152號重型
    機車亦行至該處，被上訴人乙○○疏未注意撞擊上訴人，造
    成上訴人右側足踝骨骨折之傷害，為此依民法第184條第1項
    前段、第193條第1項之規定提起本訴，請求被上訴人乙○○
    、龍鋒公司應連帶給付上訴人505萬8,609元（其中醫療費用
    1萬9,436元、交通費3萬8,420元、無法工作損失18萬元、看
    護費用3萬元、勞動能力損害429萬753元、精神慰撫金50萬
    元）暨其利息等語。（原審為上訴人敗訴之判決，上訴人提
    起上訴減縮請求金額174萬3,000元及利息，其餘部分則未上
    訴，已告確定。）
二、被上訴人乙○○、龍鋒公司則以：對於發生事故時地及上訴
    人有受傷部分均無意見，對於原審所載之傷勢有爭執，且成
    大醫院、長庚醫院之收據僅評估病情，非屬必要之醫療費用
    。依國立交通大學鑑定結果上訴人駕駛重型機車，於無號誌
    管制路口穿越車陣、提前左轉，為肇事原因，本件車禍事故
    之肇事責任全部均是上訴人。另依證人陳伯錕所述上訴人係
    違規超越被上訴人車前才發生車禍，上訴人係肇事主因，原
    審判令慰藉金50萬元過高。至於被上訴人乙○○僅向龍鋒公
    司借車，並非龍鋒公司受僱人，上訴人訴請龍鋒公司與被上
    訴人連帶賠償，並無理由等語資為抗辯。
三、上訴人主張：被上訴人乙○○於93年10月20日下午2時45分
    許，駕駛被上訴人龍鋒公司所有之車號TQ-7735號自小貨車
    ，沿台南縣永康市○○路由東向西行駛，行至中正路125號
    附近時，原應注意車輛行經無號誌之交岔路口時，應減速慢
    行，作隨時停車之準備；又車輛行駛時，駕駛人應注意車前
    狀況，並隨時採取必要安全措施，而依當時情況並無不能注
    意之情事，竟疏未注意，貿然行駛，適有上訴人騎乘車號MT
    H-152號重型機車，沿永康市○○路由西往東行駛，亦駛至
    該處，致上訴人閃煞不及而擦撞，造成上訴人右側足踝骨骨
    折等傷害之事實，此有台南縣警察局永康分局道路交通事故
    調查報告表、道路交通事故現場圖各1份、財團法人奇美醫
    院診斷證明書影本1份及照片6張附於警卷可稽，被上訴人對
    於上訴人因上開車禍致受有傷害之事實亦不爭執。又被上訴
    人乙○○因本件車禍肇事，刑事部分經原審法院刑事庭以被
    上訴人乙○○因過失傷害，簡易判決處以拘役50日，如易科
    罰金，以300元折算1日確定在案，此經本院調閱台灣台南地
    方法院檢察署94年度偵字第4810號被上訴人乙○○過失傷害
    刑事卷宗全部查核無訛，上訴人主張因本件車禍受傷之事實
    ，堪信真正。
四、按「行車速度，依速限標誌或標線之規定，無速限標誌或標
　　線者，應依下列規定：二、行經設有彎道、坡路、狹路、狹
　　橋、隧道、學校、醫院標誌之路段、道路施工路段、泥濘或
　  積水道路、無號誌之交岔路口及其他人車擁擠處所，或因雨
    霧致視線不清或道路發生臨時障礙，均應減速慢行，作隨時
    停車之準備。」、「汽車行駛時，駕駛人應注意車前狀況及
　　兩車併行之間隔，並隨時採取必要之安全措施。」、「汽車
　  行駛至交岔路口，其行進、轉彎，應依下列規定：五、左轉
    彎時，應距交岔路口三十公尺前顯示方向燈或手勢，換入內
　　側車道或左轉車道，行至交岔路口中心處左轉，並不得占用
　  來車道搶先左轉。七、轉彎車應讓直行車先行。」，道路交
    通安全規則第93條第1項第2款、第94條第3項、第102條第1
    項第5款及第7款分別定有明文。經查：
  (一)上訴人丁○○考領有重型機車駕照，被上訴人乙○○考領有
    普通小型車駕照，均為有駕駛經驗之人，對於上開安全規則
    應知之甚稔。本件肇事路段為市區道路○路中設有黃虛線以
    分隔對向車道，路側設有白實線，肇事岔路口為無號誌三岔
    路口，路面劃有黃色網狀標線，未劃設左彎待轉區線或機車
    停等區線，兩造撞擊處刮地痕位於肇事岔路口被上訴人乙○
    ○所行駛東向西車道之黃色網狀標線內，有台南縣警察局永
    康分局所繪製之現場圖、道路交通事故調查報告表與肇事現
    場照片附於刑事警卷內足按（警卷第8頁至第13頁），並經
    原審法院會同兩造及台南縣警察局永康分局員警蔡閔強勘測
    事故現場，此亦有現場勘驗測量筆錄、事故現場圖各乙份在
    卷足憑（原審卷1第243頁至第245頁）。上訴人於警詢時自
    陳「我．．．駕駛重機車沿中正路西向東行駛，行經四維街
    口作左轉，與乙○○駕駛自小貨車沿中正路由東向西行駛，
    行經事故地作直行，我車右側車頭與對方右前車頭發生擦撞
    肇事」（警卷第7頁），偵查時陳述：「當時我是要左轉，
    才切到對向車道」等語（偵查卷第11頁）；對照被上訴人乙
    ○○警訊時所述：「我．．．駕駛自小貨車沿中正路由東向
    西行駛，行經中正路125號前作直行，與丁○○駕駛重機車
    沿中正路由西向東行駛，行經事故地作左轉，我車右前車頭
    與對方右側車身發生擦撞肇事」等語（警卷第4頁），可知
    上訴人騎乘重機車沿中正路由西向東行駛、行經四維街口左
    轉時，於該三岔路口與被上訴人乙○○發生車禍。
  (二)次查，依上訴人警訊時供述：（問：事故前有無看見對方自
    何方向駛來？距你多遠？）「沒看到，看到就撞到了」、「
    來不及作反應」等語（刑事警卷第7頁），顯見上訴人於肇
    事岔路口左轉時，並未注意對向來車。又參酌在場目擊證人
    陳伯錕於原審法院所述：「我當時開車，由西向東行駛（與
    上訴人同向），我前面有一部砂石車，車速很慢，機車（指
    上訴人騎乘之重機車）本來在我的右側慢車道，與我同向，
    突然從我的車頭前面切過去，橫向走，我緊急煞車，之後我
    就看到他被撞，機車切過我車頭時，因為我前面是砂石車，
    我沒有看到對向的自小貨車（被上訴人乙○○所駕駛），我
    急煞車，砂石車往前，我才看到機車被小貨車撞，撞擊點就
    在我旁邊」等語（原審卷2第110頁至第111頁），核與被上
    訴人乙○○於肇事當日警詢中陳述：「（問：事故發生前有
    無看見對方向何方向駛來？距離你約幾公尺？）看到就撞到
    了，在我左前方車頭的部位」、「當時對向有來車，擋住我
    們雙方視線」等情相符（警卷第4頁）。依上事證，足見上
    訴人係在對向車道內有直行車之情況下，仍左轉穿越車陣，
    始遭被上訴人乙○○車頭擦撞。換言之，如上訴人先行注意
    兩側均無來車之情況下始行左轉，應可看到對向被上訴人乙
    ○○之來車，本件車禍原因，係因上訴人在車陣中穿梭，致
    無法看到對向來車，在左轉駛入對向車道時始發現被上訴人
    乙○○之自小貨車致閃煞不及，證人陳伯錕所證情節與上訴
    人及被上訴人乙○○在警詢供述情節一致，應無虛偽或迴護
    被上訴人乙○○之處，此項證言，應屬可採。
  (三)再查，肇事路段既為無號誌三岔路口，被上訴人乙○○行進
    車道之右側（即北面）即為通往四維街之道路，既無禁止對
    向車道之車輛左轉，被上訴人乙○○警詢時且自陳「當時對
    向有來車，擋住我們雙方視線」，顯見當時對向車輛擁擠，
    已無法看見左轉之來車，則被上訴人乙○○在無法確定對向
    無左轉來車時，行經該路段原應更加謹慎小心，減速慢行，
    注意車前狀況，並作隨時可以煞停之準備，而依當時天氣晴
    朗，下午時分光線充足，柏油路面乾燥無缺陷、無障礙物、
    視距良好之情況下，並無不能注意情事，其在上訴人騎乘重
    機車左轉駛入其車道後發生擦撞，參酌兩車撞擊點在自小貨
    車右前車頭，刮地痕亦非在道路的中心位置，而係在被上訴
    人乙○○行進的車道內，則縱上訴人違規搶先左轉，被上訴
    人乙○○仍有未注意車前狀況，亦未保持隨時可煞停之安全
    措施之過失。
　(四)綜上，上訴人騎乘機車行經肇事岔路口欲左轉時，依前揭道
　  路交通安全規則，原應注意讓直行之同向與對向車輛先行，
    並俟兩側直行道路在安全距離範圍內均無來車時，始得左轉
    ，惟因上訴人未踐行上開注意義務，逕穿越同向直行車陣搶
    先左轉，致遭對向直行之被上訴人乙○○駕駛小貨車撞擊；
    而被上訴人乙○○未注意車前狀況，亦未保持隨時可煞停之
    安全措施，堪認渠等二人均有違上開規定之注意義務，互有
    過失。本件車禍嗣經送請台灣省台南區車輛行車事故鑑定委
    員會鑑定亦認定：「丁○○駕駛普通重型機器腳踏車，行經
    無號誌肇事岔路口，轉彎車未讓直行車先行，為肇事主因。
    乙○○駕駛小貨車，行經無號誌岔路口，未減速慢行，未注
    意車前狀況，為肇事次因。」，此有94年5月26日南鑑字第0
    945902014號函附鑑定意見書乙份在卷可參（偵查卷第6頁、
    第7頁），與本院認定結果相符，堪予採信。至於原審送請
    國立交通大學鑑定結果，雖認上訴人駕駛重型機車，於無號
    誌管制路口穿越車陣、提前左轉，為肇事原因，被上訴人則
    無過失，固有該校鑑定書在卷足按，惟上開鑑定書未審酌「
    被上訴人乙○○行經無號誌岔路口，未減速慢行，未注意車
    前狀況之因素」，故為本院所不採。本件上訴人雖有過失，
    惟本件車禍既係上訴人與被上訴人乙○○之過失併合發生，
    仍不解免被上訴人乙○○之過失責任。又被上訴人乙○○之
    過失行為，與上訴人受有之傷害結果間，客觀上顯具有相當
    因果關係，亦堪認定。
五、復按「因故意或過失，不法侵害他人之權利者，負損害賠償
    責任。」、「不法侵害他人之身體或健康者，對於被害人因
    此喪失或減少勞動能力或增加生活上之需要時，應負損害賠
    償責任。」、「不法侵害他人之身體、健康、名譽、自由、
    信用、隱私、貞操，或不法侵害其他人格法益而情節重大者
    ，被害人雖非財產上之損害，亦得請求賠償相當之金額。其
    名譽被侵害者，並得請求回復名譽之適當處分。」，民法第
    184條第1項前段、第193條第1項、第195條第1項分別定有明
    文。被上訴人乙○○因上揭過失行為造成上訴人受傷，上訴
    人依侵權行為法則訴請被上訴人賠償損害，於法有據，爰就
    上訴人之請求，分別論述如下：
  (一)醫療費用部分：
    按被害人因侵權行為致身體或健康受傷害而支出醫療費用，
    固得請求加害人賠償，惟其賠償範圍，應以醫療上所必要者
    為限，若超出治療目的所支出之費用，自非屬醫療上之必要
    費用。上訴人主張本件車禍受傷，自93年10月20日起至94年
    11月10日止，先後在奇美醫院、成大醫院、長庚醫院、忠義
    中醫診所與劉榮智診所醫院就醫治療與復健，支出醫療費用
    合計1萬9,436元，經查：
  1.上訴人主張其在奇美醫院支出醫療與復健費用合計1萬7,786
    元（含診斷書費300元），業據提出醫療費用收據31紙附卷
    為證（原審卷第2卷第11頁至第26頁），被上訴人乙○○對
    於上開醫療費用金額除診斷書費300元外，其餘1萬7,486元
    部分並不爭執，應予准許。按診斷書費固非屬醫師之診斷費
    ，惟被害人因受傷提起損害賠償訴訟，必須向法院提出診斷
    證明書，被害人負擔診斷書費用，實係因加害人侵權行為所
    引起，故被害人支出診斷書費，與加害人侵權行為間亦有相
    當因果關係，係屬醫療費用之一部，應由上訴人負擔，上訴
    人請求被上訴人乙○○給付奇美醫院醫療費用與診斷書費合
    計1萬7,786元（17,486元＋300=17,786），於法有據，應予
    准許。
  2.上訴人主張支出忠義中醫診所與劉榮智診所醫療費用500元
    與100元，提出醫療費用收據6紙為證，茲據忠義中醫聯合診
    所函覆「患者丁○○先生於94年1月10日至本診所初診，依
    其自述：右腓骨、右內踝骨折，西醫骨科手術鋼釘固定已兩
    個月多，Ｘ光片檢查顯示，骨質成長未完全。」、「處置：
    本所施于內服中藥助其氣血循環，骨質成長，並合併外敷膏
    藥。患者復於1月19日再次檢查，右腓骨確實尚未成長完全
    ，故繼續施予治療」（原審卷第2卷第94頁），上開處置既
    係針對原告因車禍所受右腓骨、足踝骨折等傷害所為之治療
    ，基於中醫與西醫之治療方式與效果通常具有相輔相乘之效
    ，且參酌奇美醫院病情摘要記載上訴人右足踝內外踝均斷，
    其骨折癒合時間約在94年2月21日，且持續復健至94年底（
    參見本院卷第1卷第196頁），對照上訴人在忠義中醫診所就
    診時間有4次在骨折癒合前（即94年1月10日、1月20-22日）
    ，1次在復健期間（94年3月5日），上開中醫治療費用500元
    ，堪認亦屬必要之醫療費用。又上訴人在劉榮智診所就診時
    間為94年1月8日，雖屬追蹤檢查骨折癒合情況，惟該診所發
    現其右腓骨、右內側踝關節骨折，骨折處尚未癒合，因而給
    予藥物及物理治療（原審卷第1卷第166頁），觀其治療時間
    亦在骨折未癒合期間，亦屬醫療必要費用，以上醫療費用60
    0元，應予准許。
  3.至於上訴人主張支出成大醫院、長庚醫院醫療費用合計1,05
    0元部分，雖據提出收據4紙為證（原審卷第27頁至第30頁）
    ，惟上訴人自認因術後骨頭間隙仍存在，長不出來，故希望
    到其他大型醫院看不同醫師，希望有不同之診斷意見（原審
    卷第2卷第66頁準備書(二)狀），對照長庚醫院與成大醫院之
    覆函所示，均僅為診斷，並無治療（原審卷第1卷第162頁、
    第165-1、165-2頁），上開費用顯係評估病情而支出，並非
    實際治療病情之費用，上訴人請求此部分之費用，核無理由
    。
  (二)交通費用部分：
    按被害人因受傷至醫院治療所支出之交通費，固亦屬為治療
    必要所為之財產上支出，得請求加害人賠償，惟亦應在必要
    範圍內為限。上訴人主張其受傷期間往來奇美醫院、成大醫
    院與長庚醫院就醫，共支出交通費用3萬8,420元，固據提出
    計程車單據18紙為證，惟查：
  1.上訴人於93年11月5日自奇美醫院出院後，自93年11月11 日
    起至94年12月9日自住所前往奇美醫院門診治療或復健共計2
    4次（93年11月11日、11月25日、12月9日、12月23日、12月
    24日、94年1月20日、1月24日、2月21日、2月23日、3月22
    日、4月12日、5月3日、5月24日、6月14日、7月5日、7 月
    19日、8月23日、9月15日、10月4日、10月6日、11月1日、1
    1月8日、11月10日及12月9日），業經原審法院核對上訴人
    提出之奇美醫院醫療費用收據（本院第2卷第11頁至第26頁
    ）、奇美醫院檢送之門診病歷資料（本院第1卷第148頁至第
    157頁）結果，上開交通費用共計1萬90元（其中94年2月23
    日門診來回交通費用係重覆請求，以650元計算），此部分
    應予准許。至於上訴人其餘往來奇美醫院之交通費，未據提
    出就診資料，且與奇美醫院病歷資料不符，難認與本件車禍
    有何關聯，尚難准許。
  2.上訴人前往成大醫院與高雄長庚醫院就診，既係評估病情，
    並無治療，核非必要之醫療，業見上述。則其請求往來成大
    醫院之交通費650元與高雄長庚醫院就診之交通費5,600元，
    自非必要之醫療費用，不應准許。
  (三)看謢費部分：
    按「被害人因受傷需人看護，而由親屬看護時，雖無現實看
    護費之支付，亦應認被害人受有相當看護費之損害，得向加
    害人請求賠償。蓋因親屬照顧被害人之起居，固係出於親情
    ，但親屬看護所付出之勞力，並非不能評價為金錢，只因兩
    者身分關係密切而免除支付義務，此種親屬基於身分關係之
    恩惠，自不能加惠於加害人，故應衡量及比照職業護士看護
    情形，認被害人受有相當看護費之損害，得向加害人請求賠
    償。」，有最高法院88年度台上字第928號判決可資參照。
    茲查上訴人因車禍受有右足踝骨折之傷害，於93年10月20日
    住院施以開放性骨折復位鋼板鏍釘內固定手術，至同年11月
    5日出院，住院及出院1個月尚須他人照應，且「需要柺杖助
    行且石膏固定，所以日常生活需要他人照應．．．應還是全
    日看護壹個月」各情，有奇美醫院病情摘要與94年12月9日
    診斷證明書足憑（原審法院卷1第196頁、第214頁、第228頁
    ），上訴人主張車禍後1個月（其中住院16日，足踝骨折至
    94年2月21日始癒合），均由母親陳秀美負責全程24小時擔
    任看護，請求被上訴人給付看護費，於法有據。參酌台南市
    住院病患家事服務業職業工會之看護工每小時工資100元（
    原審卷2第238頁），上訴人主張以每日1,000元計算看護費
    用3萬元（30×1,000=30,000），核屬相當，應予准許。
  (四)不能工作之損失部分：
    上訴人於原審主張遭被上訴人撞傷，自93年10月20日至93年
    12月31日無法站立工作，受有無法工作之損失4萬5,083元，
    經查：
  1.上訴人為成源螺絲工廠負責人，營業項目為製造螺絲，為兩
    造所不爭。其工作內容為將現場的鐵線原料（有各種尺寸）
    以天車吊起鐵線至打頭機（共有5台），由打頭機自動打成
    各種尺寸的螺絲原型，再以天車將螺絲原型吊至輾牙機（共
    有七台），以人工將螺絲原型倒入輾牙機送料口，由輾牙機
    自動製成螺絲成品，天車有鐵鍊懸掛勾子，可勾起物品，以
    遙控器操作，螺絲成品以塑膠袋打包，每包重量35公斤，此
    為交付給客戶的成品，由人工將打包好的成品抬至貨車運出
    。上訴人負責廠內由鐵線至螺絲成品打包完畢的過程，成品
    有時是客人前來取貨，有時由上訴人運送至客戶處，客戶前
    來取貨時，上訴人會協助客戶將打包的成品送上車，偶爾上
    訴人之父忙碌時，上訴人也負責駕駛小貨車送貨各情，業據
    原審法院於95年9月22日現場勘驗屬實，有勘驗筆錄在卷足
    憑（原審卷2第208頁），足見縱有機械輔助，上訴人之工作
    內容包括站立、移動身體、負重與駕駛等，則因車禍受傷，
    在需以柺杖助行之情況下，自無法勝任上開工作，參酌奇美
    醫院95年3月2日病情摘要「由Ｘ光判斷骨折癒合時間約在94
    年2月21日。但因右踝關節僵硬，困難行走，所以從94年2月
    23日開始在復健科做復健治療，復健的工作一直到94年底才
    停止，因活動範圍受限，一定會影響工作能力」，則上訴人
    右足踝骨折癒合時間距車禍發生已逾4個月，其後猶持續復
    健至94年12月，上訴人請求無法工作之損失，非無理由。
  2.上訴人主張自93年10月20日至93年12月31日每月受有不能工
    作3萬元之損失，雖提出94年度所得扣繳暨免扣繳憑單1紙附
    卷為證（原審卷2第72頁），嗣經原審法院向財政部台灣省
    南區國稅局新化稽徵所查詢結果，上訴人93年度並無申報薪
    資所得（原審卷2卷第120頁），就93年度每月薪津3萬元部
    分，上訴人並不能為必要之證明，尚難採信。惟上訴人於附
    帶民事訴訟起訴狀主張其年薪為22萬6,631元（附民卷第30
    頁），被上訴人乙○○對上訴人此項金額並不爭執（原審卷
    2第234頁），採為上訴人93年度薪津計算之基礎，尚屬有據
    。經換算後上訴人93年度每月薪津為1萬8,886元（22萬6,23
    1元÷12月＝1萬8,886元，小數點以下4捨5入）。累計上訴
    人於93年10月20日起至同年12月31日止，受有無法工作之損
    害4萬5,083元（計算方法：(1)93年10月20日起至同年月31日
    部分金額為1萬8,886元×12/31日＝7,311元；(2)93年11月、
    12月份為1萬8,886元×2月＝3萬7,772元），被上訴人乙○
    ○對此部分之金額並不爭執（本院卷第76頁），此部分應予
    准許，逾此請求則無理由。
  (五)減少勞動能力之損失：
    上訴人主張因肢體骨折，右腳踝總活動角度為30度，遺存顯
    著運動障礙，功能喪失約50％，距法定退休年齡60歲尚有33
    年，故其主張受有345萬3,020元之勞動能力損失（計算式：
    年薪36萬元×喪失勞動能力50％×霍夫曼33年係數19.00000
    000＝3,453,020元）等語，惟為被上訴人所否認。茲查：上
    訴人因本件車禍所受右足踝骨折之傷害，導致右足踝總活動
    角度為30度，遺存顯著運動障礙，符合勞工保險條例第53條
    殘廢給付標準表所列障害項目第143項目殘廢等級第11級（
    一下肢三大關節中，有一大關節遺存顯著運動障害者），有
    財團法人奇美醫院94年7月30日診斷證明書及95年8月1日（
    95 ）奇醫字第3359號函附病情摘表在卷可稽（原審卷2第
    135頁至第138頁），依勞工保險條例第53條殘廢給付標準表
    所列障害項目第143項目殘廢等級第11級給付160日計算（最
    高1200日），上訴人減少勞動能力之損失比率應為13.3％（
    計算方法：160÷1200=13.3％，小數點4捨5入）。至於財團
    法人奇美醫院95年2月3日（95）奇醫字第0475號函附病情摘
    要表雖載明上訴人「復健科門診紀錄，右足踝運動範圍30度
    ，功能喪失不易回復，喪失功能約50％，應可恢復一般工作
    」（原審卷1第145頁），惟未說明符合勞工保險條例第53條
    殘廢給付標準表所列障害項目及認定喪失功能約50％所憑之
    依據，故為本院所不採。按上訴人係66年6月18日生，發生
    車禍時（93年10月20日），年滿27歲，上訴人請求按94年度
    所得扣繳暨免扣繳憑單全年所得36萬元即每月3萬元（見原
    審卷2第72頁），計算至60歲時止（法定勞工退休年齡60歲
    ），共減少32年8月勞動能力之損失（第1年不扣除中間利息
    霍夫曼係數19.0000000＋0.25641=19.0000000），尚無不合
    。累計，上訴人得請求減少勞動能力損失金額為94萬2,17 7
    元（計算方法：3萬元×12×13.3％×19.0000000=942176.
    8，小數點4捨5入），此部分應予准許，上訴人逾此之請求
    ，為無理由，應予駁回。
  (六)慰撫金部分：
    上訴人主張遭被上訴人乙○○駕車撞成骨折，身心創痛，請
    求賠償慰撫金，亦無不合。茲查，上訴人因本件車禍所受右
    足踝骨折之傷害，分於93年10月20日起至同年11月5日、94
    年10月26日起至同年月28日住院治療。前者係接受開放性骨
    折復位內鋼板鏍釘固定手術，後者係接受拔除內固定手術（
    原審卷1第145頁病情摘要、原審卷2第214頁診斷證明書），
    且自93年11月11日起至94年12月9日止，持續在奇美醫院、
    忠義中醫診所與劉榮智診所治療與復健多達31次。所受右足
    踝關節骨折在治療復健後，右足踝總活動角度為30度，符合
    勞工保險條例第53條殘廢給付標準表所列障害項目第143項
    目殘廢等級第11級（一下肢三大關節中，有一大關節遺存顯
    著運動障害者），有奇美醫院95年1月27日、7月28日病情摘
    表在卷可稽（原審卷1第145頁、卷2第138頁），身心受有重
    大痛苦。本院審酌上訴人係高中畢業，自營成源縲絲工廠，
    94年度薪資所得36萬元，名下有房屋1棟、土地2筆、成源螺
    絲工廠投資20萬元，財產總額457萬2,400元；被上訴人乙○
    ○係國中畢業，自營柏昇模具社，93年度營利所得32萬4,29
    6元，名下有房屋1棟、土地3筆、汽車1部、投資2筆，財產
    總額合計151萬8,632元各情（業據兩造陳述在卷，並有稅務
    電子閘門財產所得調件明細表在卷可稽，原審卷1第127頁至
    第139頁），認上訴人請求被上訴人乙○○給付慰撫金50萬
    元，尚稱適當，應予准許。
  (七)累計，上訴人得請求被上訴人乙○○損害賠償，為醫療費用
    1萬8,386元、看謢費3萬元、交通費用1萬90元、無法工作之
    損失4萬5,083元、減少勞動能力94萬2,177元及與慰撫金50
    萬元，合計154萬5,736元。
六、再按「損害之發生或擴大，被害人與有過失者，法院得減輕
    賠償金額或免除之。」，民法第217條第1項定有明文。此項
    規定之目的，在謀求加害人與被害人間之公平，故在裁判上
    法院得以職權減輕或免除之。又所謂被害人與有過失，只須
    其行為為損害之共同原因，且其過失行為並有造成損害之發
    生或擴大者，即屬相當，不問賠償義務人應負故意、過失或
    無過失責任，均有該條項規定之適用（最高法院85年台上字
    第1756號判例、86年度台上字第479號判決意旨參照）。經
    查被上訴人乙○○駕駛小貨車行經上揭無號誌三岔路口，固
    有上開疏未注意車前狀況與未作隨時停車準備之過失，惟上
    訴人騎乘重型機車未暫停讓同向與對向之直行車先行，即穿
    越車陣切入對向車道，致遭對向被上訴人乙○○駕駛小貨車
    撞及，亦與有過失，其過失行為復為本件交通事故之肇事主
    因，業如上述。本院斟酌全辯論意旨及卷內資料，認上訴人
    對於系爭車禍之發生應負百分之75之過失責任，被上訴人乙
    ○○則應負百分之25之過失責任，累計結果，被上訴人應賠
    償上訴人38萬6,434元（計算方法：1,545,736×25％=386,4
    34）。
七、上訴人於本院言詞辯論時雖請求「勘測交通事故現場，並承
    辦警員補正現場圖之標誌及標線」或「重行鑑定肇事責任」
    云云，經查：
  (一)原審依上訴人之請求，已於95年3月29日下午2時30分會同警
    員現場實施勘驗，勘驗結果「現場為三岔路口，往東分岔成
    中正路與四維街，經核對警卷現場照片與本日現場照片所見
    ，肇事現場地面有標線，且在東側中正路與四維街口分別有
    行車管制標誌」（原審卷1第243頁）。此外，並有車禍現場
    照片11紙附卷可按（警卷第11頁、原審卷1第31頁、第33頁
    、第34頁第35頁、第36頁），與勘驗結果相符，上訴人請求
    再勘測現場，界定地面標線及現場管制標誌，核無必要。
  (二)本件車禍肇事責任，分經台南區行車肇事事故委員會及國立
    交通大學鑑定結果（原審卷1第40頁、卷2第141頁、第220頁
    ），均認上訴人有過失在案，而上開勘驗筆錄及現場照片所
    示之標線、標誌，均為國立交通大學重行鑑定之資料，既曾
    經該校鑑定時予以審酌，上訴人請求由其他機關重行鑑定，
    即無必要。
八、上訴人主張「兩造對於系爭車禍發生時，被上訴人乙○○係
    駕駛被上訴人龍鋒公司所有車號TQ-7735號小貨車，足見雙
    方應有僱傭關係，被上訴人龍鋒公司應負僱用人連帶賠償責
    任」云云，經查：
  (一)被上訴人乙○○自承於92年度固曾受僱於被上訴人龍鋒公司
    ，並自該公司受領薪資所得，惟其於93年度起即無領取被上
    訴人龍鋒公司之薪資所得，且於92年與93年均有申報自營之
    柏昇模具社營利之所得，有稅務電子閘門財產所得調件明細
    表與被上訴人提出營利事業登記證在卷可稽（原審卷1第128
    頁至第132頁、卷2第118頁）。原審復依上訴人聲請查詢勞
    工保險局與中央健康保險局，均無被上訴人乙○○由被上訴
    人龍鋒公司投保之勞工保險與健康保險之投保（轉入）及退
    保（轉出）記錄（原審卷1第45頁、第169頁、卷2第91頁）
    ，依上開事證，上訴人主張被上訴人乙○○係受僱於被上訴
    人龍鋒公司，難認有理由。
  (二)又按占有使用他人車輛之原因甚多，非僅單純僱傭關係為限
    ，而被上訴人乙○○於偵查時供陳「事發當日所以駕駛被上
    訴人龍鋒公司之車輛，係因其前往被上訴人龍鋒公司為修理
    該公司之模具，因無法當場處理，故向被上訴人龍鋒公司借
    車將該公司模具載回修理」等語（偵查卷第28頁），非無正
    當之理由，上訴人並未舉證證明被上訴人乙○○上開供述有
    何虛假或不實之情事，徒以被上訴人乙○○發生車禍時駕駛
    龍鋒公司之小貨車，遽行主張被上訴人乙○○係被上訴人龍
    鋒公司之僱用人，尚乏依據。
  (三)至於上訴人雖請求傳訊證人丙○○，用以證明龍鋒公司曾承
    諾賠償上訴人醫藥費云云。但查證人丙○○係上訴人之父，
    於本院準備程序中到庭證稱「發生車禍時上訴人打電話給我
    ，我去現場，龍鋒以司有4、5個人到場，我問他們為何不先
    救人，他們有叫救護車，我將上訴人送醫院，他們也有去急
    診室，有一個穿著龍鋒公司制服的人自稱他是主管，叫我們
    不要擔心，表示他們會負責醫藥費」、「他們只說先救人，
    醫藥費他們會負責」、「（他們有無拿名片給你？）沒有」
    、「（他們有無說開車的人是他們公司的員工？），不記得
    」（本院96年8月8日準備程序筆錄），依證人丙○○上開證
    言，對於上訴人主張被上訴人龍鋒公司曾承諾賠償上訴人醫
    藥費之事實，並不能為必要之證明。另上訴人主張被上訴人
    乙○○於事發之後，曾向其表示被上訴人係其僱用人並將負
    責云云，惟此為被上訴人所否認，上訴人復未提出其他證據
    以實其說，自無足憑採。從而，上訴人主張被上訴人龍鋒公
    司應與被上訴人乙○○依民法第188條第1項規定負連帶賠償
    損害，即屬無據，應予駁回
九、再按「保險人依本法規定所為之保險給付，視為被保險人損
    害賠償金額之一部分；被保險人受賠償請求時，得扣除之。
    」、「本法所稱被保險人，指經保險人承保之要保人及經該
    要保人同意使用或管理被保險汽車之人。」，強制汽車責任
    保險法第32條、第9條第2項分別定有明文。經查上訴人騎乘
    之車號MTH-152號重型機車，係向國泰世紀產物保險股份有
    限公司投保強制汽車責任保險，上訴人係被保險人，所受領
    之保險給付應自其請求被上訴人乙○○給付之損害賠償額中
    扣除。而上訴人自承已受領強制汽車責任保險理賠金26萬8,
    543元，並有國泰世紀產物保險股份有限公司函覆在卷（原
    審卷第1卷第239頁），上開保險理賠金26萬8,543元，應自
    上訴人上開損害金中扣除，扣除後被上訴人應賠償上訴人之
    金額為11萬7,891元（386,434-268,543=117,891）。
十、綜上所述，上訴人依侵權行為之法律關係，請求被上訴人乙
    ○○為損害賠償，於法有據。累計，被上訴人應給付上訴人
    11萬7,891元及自起訴狀繕本送達翌日即94年9月21日起至清
    償日止，按週年利率百分之5計算之利息，原審駁回上訴人
    此部分之本息之訴，洵有未洽，上訴意旨指摘原判決該部分
    不當，求為廢棄，應由本院將原判決該部分廢棄，並改判如
    主文第二項所示。至於原審駁回上訴人其餘之訴及假執行之
    聲請，核無違誤，此部分上訴並無理由，應予駁回。上訴人
    雖請求願供擔保宣告假執行，茲上訴人勝訴部分金額未逾15
    0萬元，並不得上訴第三審而告確定，即得為強制執行，無
    宣告假執行之必要，併予敘明。
十一、本件事證已臻明確，兩造其餘攻擊防禦方法及舉證，核與
    本件判決結果無影響，爰不予逐一論述，附此敘明。
結論：本件上訴為一部有理由，一部無理由，依民事訴訟法第45
0條、第449條第1項、第79條判決如主文。
中　　華　　民　　國　　96　　年　　9 　　月　　4 　　日
　　　　　　　　　民事第三庭　　審判長法　官  陳光秀
　　　　　　　　　　　　　　　        法　官  莊俊華
　　　　　　　　　　　　　      　　　法　官  曾平杉
上為正本係照原本作成。
上訴人如對本判決上訴，須於判決送達後20日內向本院提出上訴
狀，未表明上訴理由者，應於上訴後20日內，向本院提出理由書
（須附繕本）。依法須繳納裁判費並應委任律師為訴訟代理人，
始得上訴。
被上訴人不得上訴。
中　　華　　民　　國　　96　　年　　9 　　月　　6 　　日
                                      書記官　葉秀珍
【附記】
民事訴訟法第466條之1：
(1)對於第二審判決上訴，上訴人應委任律師為訴訟代理人。但上
  訴人或其法定代理人具有律師資格者，不在此限。
(2)上訴人之配偶、三親等內之血親、二親等內之姻親，或上訴人
  為法人、中央或地方機關時，其所屬專任人員具有律師資格並
  經法院認為適當者，亦得為第三審訴訟代理人。
民事訴訟法第466條之2：
　上訴人無資力委任訴訟代理人者，得依訴訟救助之規定，聲請
  第三審法院為之選任律師為其訴訟代理人。
